臺灣高等法院刑事裁定
111年度毒抗字第541號
抗  告  人
即  被  告  官宜宏



上列抗告人因違反毒品危害防制條例案件，不服臺灣新北地方法
院111年度毒聲字530號，中華民國111年5月12日所為令入戒治處
所強制戒治之裁定，提起抗告，本院裁定如下：
    主  文
抗告駁回。
    理  由
一、原裁定意旨略以：抗告人即被告甲○○因施用第一級、第二級
    毒品案件，經原審法院以109年度毒聲字第1318號裁定，送
    勒戒處所觀察、勒戒後，認有繼續施用毒品之傾向，有法務
    部○○○○○○○○民國111年4月29日北所衛字第11113000800號函
    暨所附有無繼續施用毒品傾向證明書及評估標準紀錄表可按
    ，爰依毒品危害防制條例第20條第2項之規定，裁定令入戒
    治處所施以強制戒治，其期間為6個月以上，至無繼續強制
    戒治之必要為止，但最長不得逾1年等語。
二、抗告意旨略以：
    ㈠強制戒治係屬拘束人身自由之保安處分，法院應予嚴格審
      查。又檢察官自應就「有無繼續施用毒品之傾向」之客觀
      事實負舉證責任。檢察官附卷之有無繼續施用毒品傾向證
      明書及評估標準紀錄表，係鑑定之書面報告，依刑事訴訟
      法第198條、第206條應命鑑定人提出書面或言詞報告。原
      裁定並未記載檢察官附卷之鑑定報告書內容，即應包括鑑
      定「經過」及其結果，若鑑定報告僅簡略記載結果而未載
      明鑑定經過，既與法定記載要件不符，自無證據能力可言
      。
    ㈡檢察官附卷聲請裁定之有無繼續施用毒品傾向證明書及評
      估標準紀錄表，是否有將各項目評分標準之具體理由敘明
      ，即為就各項目之所以列入評分標準提出任何具備學理基
      礎或臨床歸納分析之統計數據，原裁定書均未載明，原裁
      定法院如何能審慎審酌被告受觀察勒戒是否明確具有繼續
      施用毒品傾向之客觀事實。查閱法務部研修之有無繼續施
      用毒品傾向評估標準評分說明手冊或評估標準紀錄表，均
      未載明各項目列入評分標準之具體理由，例如：為何首次
      毒品犯罪年齡係以20歲以下、21-30歲、31歲以上作為區
      分標準？所內行為表現為何與有無繼續施用毒品傾向有關
      聯性？尤其為何持續於所內抽菸與合法物質濫用（菸、酒
      、檳榔）」均被認為具有關聯性？令人費解。另評估標準
      紀錄表中「入所時尿液毒品檢驗」中之「多重毒品反應」
      ，與「物質使用行為」中之「多重毒品濫用」項目似乎有
      部分重疊，而「所內行為表現」中「持續於所內抽菸」項
      目與「物質使用行為」中之「合法物質濫用（菸）」之項
      目似乎有重複評分之疑義。
    ㈢有無繼續施用毒品傾向評估標準中，依學者研究發現有6個
      評分因素即「短期再犯」、「戒斷症狀」、「多重藥物使
      用」、「注射使用」、「社會功能」及「支持系統」可有
      效預測毒品之再犯。另5個評分項目即：「毒品前科」、
      「毒品使用期間」，與四年內再犯毒品相關罪名有顯著差
      異正相關而無預測力；另「非毒品相關前科」、「行為觀察
      」及「情緒及態度」於日後再犯毒品相關罪名的預測中，不
      具有預測能力，而已與再犯風險不存在相關性，對於施用毒
      品之再犯危險缺乏預測能力。依監察院100年糾正文中亦揭
      露「有無繼續施用毒品傾向」評估判定標準係屬我國首創
      ，國外無此類前例可供參考，且實施前並無相關信、效度
      研究，同樣指出該評估標準有關非毒品犯罪前科紀錄、行
      為觀察及情緒與態度等三個項目，評分比重過大，並無顯
      著之預測力及相關性。又有研究認為影響再犯之危險因子
      為性別、毒品級別、年齡、職業、教育程度和經濟情況，
      不同特性之再犯行為有很顯著的不同。故強制戒治係屬拘
      束人身自由之保安處分，法院自應嚴格審查。
    ㈣對於前揭「評估標準紀錄表」中，不具預測能力之項目，
      不應被列入微評分項目，且原裁定書亦未詳載其列入之具
      體理由。綜上諸多疑義，難以認定被告具有繼續施用毒品
      傾向之客觀事實。被告目前離婚，育有2子女，家中母親
      中風，子女託大姊照顧，大姊經濟不富裕，會造成大姊經
      濟困擾，且母親中風無人照顧，勒戒期間有無限感觸與悔
      恨，請給一次自新的機會云云。
三、按觀察、勒戒後，檢察官或少年法院（地方法院少年法庭）
    依據勒戒處所之陳報，認受觀察、勒戒人無繼續施用毒品傾
    向者，應即釋放，並為不起訴之處分或不付審理之裁定；認
    受觀察、勒戒人有繼續施用毒品傾向者，檢察官應聲請法院
    裁定或由少年法院（地方法院少年法庭）裁定令入戒治處所
    強制戒治，其期間為6個月以上，至無繼續強制戒治之必要
    為止，但最長不得逾1年，毒品危害防制條例第20條第2項定
    有明文。次按有無繼續施用毒品傾向之評估標準，並非完全
    以受勒戒人勒戒後之結果為準，勒戒前之各種情況仍應作為
    評估之依據。而依勒戒處所評分說明手冊規定，係以前科紀
    錄與行為表現、臨床評估、社會穩定度三項合併計算分數，
    每一大項皆有靜態因子與動態因子，先以靜態因子分數評分
    ，靜態因子分數總分在60分（含）以上為「有繼續施用毒品
    傾向」：60分以下，與動態因子分數相加，如果總分在60分
    （含）以上，為「有繼續施用毒品傾向」。是有無「繼續施
    用毒品傾向」，係依具體個案之臨床實務及相關事證等情綜
    合判定，有其相當之專業依據及標準，且涉及專門醫學，又
    衡酌強制戒治之目的，係為協助施用毒品者戒斷毒品之心癮
    及身癮，所為之一種保安處分類型，而該評估標準係適用於
    每一位受觀察、勒戒處分之人，具一致性、普遍性及客觀性
    ，綜合判斷之結果，倘其評估由形式上觀察並無擅斷或濫權
    等明顯不當情事，法院宜予尊重。
四、經查：
    ㈠被告前因施用毒品案件，經法院裁定施以強制戒治，於96
      年5月11日停止處分出所，其後即因多次再犯施用毒品犯
      罪，經法院判處罪刑確定，本件被告施用毒品之行為時間
      ，是於前揭強制戒治執行完畢釋放後3年後再犯，原審法
      院以109年度毒聲字第1318號裁定被告送觀察、勒戒後，
      經勒戒處所評分結果，其前科記錄與行為表現得31分（靜
      態因子：毒品犯罪相關司法紀錄8筆，上限10分，首次毒
      品犯罪年齡21-30歲，5分，其他犯罪相關紀錄2筆，4分，
      入所時尿液毒品檢驗多種毒品反應，10分；動態因子：持
      續於所內抽菸，2分），臨床評估得36分（靜態因子：海
      洛因、安非他命多重毒品濫用，10分，有菸濫用，2分，
      使用方式為有注射使用，10分、使用超過1年，10分；動
      態因子：臨床綜合評估中度，4分），社會穩定度得5分，
      合計72分（靜態因子小計62分、動態因子小計5分），綜
      合判斷為「有繼續施用毒品傾向」等情，有本院被告前案
      紀錄表、前揭刑事裁定以及法務部○○○○○○○○民國111年4月
      29日北所衛字第11113000800號函附之「有無繼續施用毒
      品傾向證明書」、「有無繼續施用毒品傾向評估標準紀錄
      表」等件附卷可稽。是上開評估內容，已依照法務部因應
      毒品危害防制條例之修正意旨及109年11月18日最高法院
      刑事大法庭109年台上大字第3826號之裁定標準，據以為
      評估判斷認定，由形式上觀察，既無擅斷或濫權等明顯不
      當之情事，按上說明，原審據以裁定被告令入戒治處所施
      以強制戒治，並無不合。
    ㈡被告以前詞指摘上開評估判斷不能作為認定之證據資料。
      然施用毒品者具「病患性犯人」之特質，與一般犯罪人有
      異，鑑於施用毒品者大多具有「成癮性」，為貫徹社會防
      制毒品之期盼，對施用毒品者，有施以「斷癮」之必要，
      故毒品危害防制條例規定乃就施用毒品行為，先為生理治
      療及心理復健之保安處遇，因而以令入勒戒處所觀察、勒
      戒方式，戒除其身癮，若仍無法戒除，有繼續施用毒品之
      傾向，再令入戒治處所施以強制戒治，以戒除其心癮，此
      乃針對受處分人將來之危險所為預防、矯治措施之保安處
      分，以達教化與治療之目的，可謂刑罰之補充制度；換言
      之，毒品危害防制條例本身所規定之觀察、勒戒及強制戒
      治等保安處分，雖限制受處分人之人身自由，卻有刑罰不
      可替代之教化治療作用，其目的及功能，與刑罰並不相同
      ，可見「有無繼續施用毒品傾向」之判定，與「鑑定」係
      認定刑事案件犯罪事實之法定證據方法，性質尚有不同。
      是被告以上開「有無繼續施用毒品傾向證明書」及「有無
      繼續施用毒品傾向評估標準紀錄表」與刑事訴訟法所定之
      鑑定程序不符為由，指謫不能作為認定有無繼續施用毒品
      傾向之依據云云，並非可採。
　  ㈢被告另以前詞指謫上開評估判斷之標準有所不當。然觀察
      、勒戒及強制戒治之執行，另以法律定之，毒品危害防制
      條例第29條定有明文。是觀察勒戒處分執行條例依此授權
      而制定，依觀察勒戒處分執行條例第8條第1項規定，受觀
      察、勒戒人有無繼續施用毒品之傾向，係由醫師研判，則
      有無繼續施用毒品傾向評估標準，法務部、衛生福利部依
      此邀集專業團體與學者專家制定，該評估標準，係以毒品
      犯罪相關司法紀錄、首次毒品犯罪年齡、其他犯罪相關紀
      錄、入所時尿液毒品檢驗、所內行為表現、物質使用行為
      、合法物質濫用、使用方式、使用年數、精神疾病共病（
      含反社會人權）、臨床綜合評估（含病識感、動機、態度
      、就醫意願）、工作、家庭等靜態因子、動態因子綜合評
      估，既有客觀依據，亦參酌專業判斷，且適用於每一位受
      觀察、勒戒人，具一致性、普遍性、客觀性，則就此等評
      估標準，上開法規既已授權執行機關依其專業制定，法院
      原則上自應尊重此等評估標準。況法務部既已於110年3月
      26日以法矯字第11006001760號函修正頒布「有無繼續施
      用毒品傾向評估標準紀錄表」、「有無繼續施用毒品傾向
      評估標準評分說明手冊」，並已針對監察院100年糾正文
      中所揭露之缺失，召集學者專家等予以檢討修正，自有其
      一般客觀、專業性，抗告意旨仍徒憑己意，指摘評估標準
      紀錄表內之評估項目似有部分重疊、重複評分之疑，顯係
      誤解，尚非可採。至被告所指關於學術研究上提出之判斷
      準據，要屬法務部就相關評分標準是否修正之政策考量，
      此與本件仍應依現行評分標準所為之有無繼續施用毒品傾
      向認定，實屬二事，尚難執此即謂現行評估標準之評分項
      目遽無可採。而被告其餘所稱個人家庭事由等情，概與本
      件應受強制戒治之判斷無涉。
五、綜上所述，原審裁定被告令入戒治處所施以強制戒治，按上
    規定，並無不合，被告以前詞指摘原裁定不當，並無理由，
    本件抗告應予駁回。
據上論斷，應依刑事訴訟法第412條，裁定如主文。　　
中　　華　　民　　國　　111 　年　　7 　　月　　15　　日
                  刑事第十四庭  審判長法　官  黃斯偉
                                      法　官  黎惠萍
                                      法　官  許泰誠
以上正本證明與原本無異。
不得再抗告。
                                      書記官  朱子勻
中　　華　　民　　國　　111 　年　　7 　　月　　15　　日